臺灣臺北地方法院交通事件裁定　　　　100年度交聲字第298號
原處分機關　臺北市交通事件裁決所
異　議　人
即受處分人　翁健雄
上列受處分人因違反道路交通管理處罰條例事件，對於臺北市交
通事件裁決所中華民國100年3月11日所為之處分（原處分案號：
北市裁罰字第裁22-Z00000000號），聲明異議，本院裁定如下：
    主  文
原處分撤銷。
翁健雄不罰。
    理  由
一、按汽車行駛於高速公路、快速公路或設站管制之道路，不遵
    使用限制、禁止、行車管制及管理事項之管制規則而未依規
    定變換車道者，處汽車駕駛人新臺幣（下同）3,000 元以上
    6,000元以下罰鍰；又汽車駕駛人有第33條第1項之行為者，
    除處罰鍰外，並予記違規點數1 點，道路交通管理處罰條例
    第33條第1項第4款、第63條第1項第1款分別定有明文。惟因
    避免自己或他人生命、身體、自由、名譽或財產之緊急危難
    而出於不得已之行為，不予處罰；但避難行為過當者，得減
    輕或免除其處罰，亦為行政罰法第13條所明文規定。
二、異議人即受處分人翁健雄（下稱受處分人）所有之車牌號碼
    TQ-7526號自用小客車，於民國100年2月7日13時55分，在國
    道1號北上248.8公里處，因變換車道不當致擦撞車牌號碼32
    15-QV 號自用小客車肇事，經內政部警政署國道公路警察局
    第四警察隊員警到場處理，以受處分人有道路交通管理處罰
    條例第33條第1項第4款規定之「行駛高速公路未依規定變換
    車道」之違規行為，製單舉發交受處分人收受後，受處分人
    於100年2月22日應到案日期前之100年2月9 日向原處分機關
    提出申訴，經原處分機關函請舉發機關調查結果，仍認受處
    分人有前開違規行為，原處分機關乃依道路交通管理處罰條
    例第33條第1項第4款、第63條第1項第1款、違反道路交通管
    理事件統一裁罰基準及處理細則第43條暨基準表之規定，於
    100年3月11日以北市裁罰字第裁22-Z00000000號裁罰受處分
    人罰鍰3,000元在案。
三、聲明異議意旨略以：其於100年2月7日13時55 分，駕駛車號
    TQ-7526 號自用小客車，行駛於國道1號北上248.8公里處中
    線車道，左前方內側車道車號3L-5146 號自小貨車右後輪突
    然爆胎，並偏離車道朝中線車道前進，其隨即看後照鏡後並
    往外線車道閃避，由於適有車號3215-QV 號自用小客車行駛
    在外側車道其後照鏡無法察看之死角，致而與該3215-QV 號
    自用小客車發生擦撞事故。受處分人當時之變換車道反應，
    乃物理動作之慣性原理，並非故意之違規行為等語。
四、經查：
(一)受處分人所有之車號TQ-7526 號自小客車確有於上開時地，
    因左前方內側車道車號3L-5146 號自小貨車右後輪突然爆胎
    而變換車道，致與當時行駛外線車道之車號3215-QV 號自小
    客車發生擦撞之事實，此為受處分人所不否認，並有國道公
    路警察局道路交通事故初步分析研判表、道路交通事故現場
    圖、道路交通事故調查報告表(一)(二)、道路交通事故談話
    紀錄表、照片17紙（見100年度交聲字第298號本院卷第25頁
    至第38頁）在卷可稽。
(二)受處分人雖辯稱其於上開時地往外側車道閃避時，曾經看後
    照鏡，因車號3215-QV 號自小客車行駛在其後照鏡無法察看
    之死角，故而發生擦撞事故云云。然按行車變換車道時，應
    先顯示方向燈光；汽車行駛時，駕駛人應注意車前狀況及兩
    車併行之間隔，並隨時採取必要之安全措施；汽車在同向 2
    車道以上之道路（車道數計算，不含車種專用車道、機車優
    先道及慢車道），除應依標誌或標線之指示行駛外，應遵守
    變換車道時，應讓直行車先行，並注意安全距離之規定。道
    路交通安全規則第91條第6款、第94條第3項、98條第1項第6
    款分別定有明文。查依內政部警政署國道公路警察局第四警
    察隊100年4月8日公警四交字第1000470435 號函附行車紀錄
    器存檔資料（見前揭本院卷第23頁）內容所示，受處分人前
    開自小客車於上開時地變換車道時，並未顯示方向燈光，復
    未注意其與車號3215-QV 號自小客車併行之間隔及安全距離
    ，至為灼然。又受處分人於100年2月9 日交通違規案件陳述
    書辯稱：「因左前方車輛……並轉朝本車車道前進」云云，
    亦與前開行車紀錄器存檔資料顯示之內容迥異（詳如後敘）
    ，業據國道公路警察局第四警察隊100年2月25日公警四交字
    第1000470147號函說明受處分人前揭所言與事實不符在卷（
    見前揭本院卷第14頁、第15頁）。是受處分人於上開時地駕
    駛前開車輛未依規定變換車道之行為，堪以認定。
(三)惟本件受處分人為上揭違規變換車道行為時，是否存有緊急
    避難之情事，而得以阻卻違法？查：
  (１)按道路交通標誌、標線及號誌之設置，乃主管機關基於整
      體交通考量所為之縝密規劃，目的在於維護社會大眾使用
      道路秩序，並以確保人車通行安全，在非緊急避難情況下
      ，不能恣意無視交通標誌、標線及號誌之設置；否則人車
      生命安全將無以確保。又所謂緊急避難，乃指行為人處於
      危急情況下，為避免自己或他人生命、身體、自由、名譽
      或財產之緊急危難，而出於「不得已」之行為，故避難行
      為在客觀上必須為達成避難目的之唯一而必要之手段。
  (２)前開車號3L-5146 號自小貨車駕駛徐宇昕於警詢時證稱：
      我由南往北行駛於內側車道，因右後輪爆胎，我先往左失
      控撞內側護欄，停於內側車道上，車頭朝內側護欄打橫而
      肇事等語；而前開車號3215-QV 號自小客車駕駛謝亞恂於
      警詢時亦證稱：當時我行駛外側車道，我左前方內側車道
      突然冒煙，接著中線車道的車子直接往外側車道切過來，
      我根本來不及閃避，那部車就撞到我車之左前角，致使我
      車偏向到外側護欄造成事故等語明確，有道路交通事故談
      話紀錄表2 紙附卷可參（見前揭本院卷第28頁、第30頁）
      。互核證人徐宇昕、謝亞恂前揭之證述，情節內容相符，
      復與受處分人上開辯詞大抵一致，應足採信。再依前開車
      號3215-QV 號自小客車行車紀錄器存檔資料內容所示，於
      錄影事發時間「2011.02.07 13:55:20」（影片長度1分17
      秒）時，國道1 號高速公路北向車流順暢，受處分人車輛
      所行駛之中線車道，及車號3215-QV 號自小客車所行駛之
      外側車道，渠等車輛均與前車保持甚遠之相當安全車距，
      此時受處分人所駕駛車號TQ-7526 號自小客車左前方不遠
      處之車號3L-5146 號自小貨車，突然冒出一陣白煙，後車
      身朝右晃動後，車頭隨即向左偏轉；於錄影事發時間「20
      11.02.07 13:55:21」（影片長度1分18秒）時，受處分人
      前開車輛自中線車道向外側車道閃避；於錄影事發時間「
      2011.02.07 13:55:22」（影片長度1分19秒）時，行駛外
      側車道之車號32 15-QV號自小客車左前方隨即撞上受處分
      人前開車輛右後部位等情，亦有卷附光碟可資佐證（見前
      揭本院卷第39頁）。
  (３)查受處分人於前揭時地駕駛上開自小客車，因當時國道 1
      號高速公路北向車流順暢，且其前並無其他車輛阻擋，而
      正以高於最低速限即時速60公里以上之車速前進，殆行至
      北向248.8公里處，突遇車號3L- 5146 號自小貨車右後輪
      爆胎，冒出白煙，隨即後車身朝右晃動、車頭並向左偏轉
      等情，已如前述。參諸常情，依社會一般通念，任何領有
      合法駕駛執照且身心正常之汽車駕駛人，在處與受處分人
      相同之環境，於猝遇危難，需緊急變換車輛行進方向，以
      免與前開爆胎之事故車輛互相撞擊，致生危及自己或他人
      生命、身體與財產之嚴重後果，而其應變時間又不足1 秒
      之情況下，顯難期待其會適時先顯示右方向燈光，並確定
      與擬變換之外側車道車輛之彼此間隔與安全車距後，始依
      規定變換車道，基此，堪認本件受處分人所為，係為避免
      自己或他人受到生命、身體及財產危害之急難狀況而出於
      不得已之行為。雖當時前開外側車道可能有其他車輛行駛
      ，受處分人貿然靠右將肇致擦撞情形，然此時若尚要求受
      處分人須依前開規定於顯示右方向燈光，並確定安全無虞
      後始變換車道，未免失之過苛，揆之首揭說明，應認本件
      符合行政罰法第13條前段緊急避難之要件，而得以阻卻違
      法，應不予處罰。
五、原處分機關認為受處分人行駛高速公路未依規定變換車道，
    事證明確，而依道路交通管理處罰條例第33條第1項第4款、
    、第63條第1項第1款、違反道路交通管理事件統一裁罰基準
    及處理細則第43條暨基準表之規定裁罰3,000 元，固非無見
    ，然未審酌受處分人之違規行為已該當於緊急避難要件而得
    以阻卻違法，是本件原處分機關予以裁罰，尚有未洽。本件
    受處分人以其當時變換車道係事發突然，並非故意違規等語
    聲明異議，為有理由，爰由本院將原處分撤銷，另為受處分
    人不罰之諭知，以資適法。
據上論斷，應依道路交通事件處理辦法第19條前段、第20條，裁
定如主文。
中    華    民    國   100    年    4     月    25    日
                  交通法庭    法  官  詹慶堂
以上正本證明與原本無異。
如不服本裁定，應於裁定送達後5日內向本院提出抗告狀。
                              書記官  蔡易霖
中    華    民    國   100    年    4     月    25    日